【裁判字號】    90,重訴,536
【裁判日期】    901127
【裁判案由】    返還借款
【裁判全文】
臺灣臺南地方法院民事判決  九十年度重訴字第五三六號
    原      告    台灣中小企業銀行股份有限公司
    法定代理人    甲○○
    訴訟代理人    己○○
    兼法定代理人  丙○○
    訴訟代理人    戊○○
    被      告    乙○○
                  丁○○
右當事人間請求給付借款事件，本院判決如左：
    主      文
被告應連帶給付原告新台幣肆佰捌拾萬零捌仟零伍拾捌元及如附表一所示編號一、四
之利息暨違約金。
被告瑩德鑄造股份有限公司、丙○○應連帶給付原告新台幣柒佰柒拾壹萬柒仟貳佰伍
拾伍元及如附表一所示編號二、三之利息暨違約金。
原告其餘之訴駁回。
訴訟費用由被告連帶負擔十分之八，餘由原告負擔。
本判決第一項於原告以新台幣壹佰陸拾壹萬元為被告供擔保後，得假執行；但被告乙○○、丁○○於假執行程序實施前，以新台幣肆佰捌拾萬捌仟零伍拾捌元為原告預供
擔保，得免為假執行。
本判決第二項於原告以新台幣貳佰伍拾捌萬元為被告瑩德鑄造股份有限公司、丙○○
供擔保後，得假執行。
原告其餘假執行之聲請駁回。
    事      實
甲、原告方面：
  一、聲明：求為判決：如主文所示，並願供擔保請准宣告假執行。
  二、陳述略稱：
      （一）被告邀同其餘被告為連帶保證人向原告借款，各筆之金額、到期日、利
            息及違約金之約定詳如附表二所示，並立具四紙借據並各簽有授信約定
            書交由原告收執。依授信約定書第五條約定：立約人對貴行（即原告）
            所負一切債務，如有任何一宗債務不依約清償本金或利息者，視為全部
            到期。又依兩造所定中長期貸款契約第五條之約定，凡逾期償還本金或
            利息時，按借款總餘額自應償還日起，逾期六個月以內部分照約定利率
            百分之十，逾期超過六個月部分照約定利率百分之二十加付違約金。詎
            被告瑩德鑄造股份有限公司就附表二編號一之借款，僅繳息至民國九十
            年四月二十九日、編號二繳至九十年七月二十二日、編號三繳至九十年
            七月十一日、編號四繳至九十年七月二十二日，即未繼續繳納本息，依
            據上開之約定，四筆借款均視為屆期，迄今尚欠本金合計新台幣（下同
            ）一千二百五十二萬五千三百一十三元及如附表一所示之利息及違約金
            ，迭經催討無效，為此提起本件訴訟。
      （二）縱附表一編號二、三之借款未經被告乙○○、丁○○親自對保，惟兩造
            既已簽訂約定書，即包括借款人向原告銀行所借之一切款項，因授信約
            定書並未約定範圍及時間，只要核對印鑑相符就予以貸款。又兩造僅於
            中長期貸款契約內約定連帶保證人之責任範圍為一千一百八十萬元，因
            此，連帶保證責任之金額範圍僅於中長期貸款契約該筆有所限制，而非
            就借款人向原告銀行之所有借款均受有限制。
  三、證據：提出借據四紙、約定書四紙、存款轉帳收入傳票及放款轉帳支出傳票影
      本各四紙及連線作業通用查詢單為證。
乙、被告瑩德鑄造股份有限公司、丙○○方面：
    被告瑩德鑄造股份有限公司、丙○○均未於最後言詞辯論期日到場，惟其以前到
    場所為之聲明或陳述如左：
  一、聲明：請求判決駁回原告之訴。
  二、陳述：希望再展期協商清償。
丙、被告乙○○、丁○○部分：
  一、聲明：請求駁回原告之訴及假執行之聲請，並願供擔保請准宣告免為假執行。
  二、陳述：被告瑩德鑄造股份有限公司之法定代理人丙○○未經被告乙○○、丁○○同意，擅自指示公司會計林美華向原告辦理附表一編號二、三之借款對保簽
      約相關事宜。是被告乙○○、丁○○就附表一編號二、三之借款不應與被告瑩
      德鑄造股份有限公司、兼法定代理人丙○○同負連帶清償責任。
  三、證據：請求傳訊證人林美華。
    理      由
甲、程序方面：
    本件被告被告瑩德鑄造股份有限公司、丙○○未於最後言詞辯論期日到場，均核
    無民事訴訟法第三百八十六條列各款情形，應依原告之聲請，由其一造辯論而為
    判決。
乙、得心證之理由：
一、本件原告主張：被告瑩德鑄造股份有限公司邀同其餘被告為連帶保證人向原告借
    款，各筆之金額、到期日、利息及違約金之約定詳如附表二所示，並立具四紙借
    據並各簽有授信約定書交由原告收執。詎被告瑩德鑄造股份有限公司就附表二編
    號一之借款，僅繳息至九十年四月二十九日、編號二繳至九十年七月二十二日、
    編號三繳至九十年七月十一日、編號四繳至九十年七月二十二日，即未繼續繳納
    本息，依據上開約定書第五條之約定，四筆借款均視為屆期，迄今尚欠本金合計
    新台幣（下同）一千二百五十二萬五千三百一十三元及如附表一所示之利息及違
    約金，爰依借貸及連帶保證之法律關係，請求被告連帶給付如附表一所示編號一
    至四之借款金額及利息、違約金等語。被告乙○○、丁○○則以：被告瑩德鑄造
    股份有限公司之法定代理人丙○○未經被告乙○○、丁○○同意，擅自指示公司
    會計林美華向原告辦理附表一編號二、三之借款對保簽約相關事宜。是被告乙○○、丁○○就附表一編號二、三之借款金額，自不負連帶清償責任等語，資為抗
    辯。
二、就附表一所示編號一及編號四借款部分：
    （一）經查原告主張：被告瑩德鑄造股份有限公司向原告借用如附表二所示編號
          一及編號四之金額，並簽訂借據及約定書約明如附表一編號一及編號四所
          示利息及違約金。詎被告瑩德鑄造股份有限公司就附表一編號一之借款僅
          繳息至九十年四月二十九日、編號四則繳至九十年七月二十二日即未繼續
          繳納本息，依據兩造所簽訂約定書第五條之約定，則全部借款均視為到期
          ，被告自應就附表一所示編號一及編號四之本金金額及利息暨違約金負連
          帶清償責任等情，已據其提出借據二紙、約定書二紙、存款轉帳收入傳票
          及放款轉帳支出傳票影本各二紙、連線作業通用查詢單等相關憑單為證，
          核屬相符。被告乙○○、丁○○對此並不爭執；被告瑩德鑄造股份有限公
          司、丙○○則均未於言詞辯論期日到場爭執，亦未提出任何書狀或證據作
          何答辯及陳述，綜上證據調查結果，應認原告此部分主張之事實為真正。
    （二）從而，原告依消費借貸及及連帶保證契約請求被告連帶給付如附表一編號
          一及編號四所示本金計四百八十萬八千零五十八元及利息暨違約金，為有
          理由，應予准許。
三、就附表一所示編號二及編號三借款部分：
    （一）原告主張：被告瑩德鑄造股份有限公司已被告丙○○、乙○○、丁○○為
          連帶保證人向原告借用如附表二所示編號二及編號三之借款，分別尚欠附
          表一所示編號二及編號三之本金、利息及違約金等情，業據其提出借據及
          約定書等件為証，被告瑩德鑄造股份有限公司、丙○○均未於言詞辯論期
          日到場爭執，亦未提出任何書狀或證據作何答辯及陳述，已如前述，綜上
          證據調查結果，應認原告就被告瑩德鑄造股份有限公司、丙○○部分所為
          之主張為真實可採。被告乙○○、丁○○則辯稱：被告瑩德鑄造股份有限
          公司之法定代理人丙○○未經被告乙○○、丁○○同意，擅自指示公司會
          計林美華向原告辦理附表一編號二、三之借款對保簽約相關事宜，渠等自
          不就附表一所示編號二、三之借款，對原告負連帶清償責任等語。是此部
          分應審究被告乙○○、丁○○與原告約定之連帶保證責任範圍若干？被告
          乙○○、丁○○就附表一編號二及編號三所示之借款，是否負有連帶給付
          責任？
    （二）按稱保證者謂當事人約定一方於他方之債務人不履行債務時，由其代負履
          行責任之契約，民法第七百三十九條亦有明文。而連帶保證為保證契約之
          一種，自應由雙方當事人就保證人願與主債務人負同一清償責任有意思之
          合致，始足成立。次按契約之成立以當事人意思表示一致為要件，除要式
          行為外，當事人之簽名或蓋章，原非契約之成立要件，而消費借貸及連帶
          保證契約均為諾成契約，書面之訂立為契約成立之證明方法，如果客戶證
          明文書所蓋印章或簽名被盜用或被偽造，金融機構復未對保，即不得因為
          定有此等約定，即強指根本未曾成立之契約為已經成立，類此情形，金融
          機關殊難專依特約主張由客戶負其全責（最高法院七十三年九月十一日，
          七十三年度第十次民事庭會議決議參照）。
    （三）經查被告乙○○、丁○○固不否認於八十年五月二十日與原告訂立約定書
          ，惟抗辯：附表二所示編號二及編號三筆借款之借據內所蓋印章確實為真
          正，然非渠等親自對保並於借據上連帶保證人欄簽名，而係被告瑩德鑄造
          股份有限公司之法定代理人丙○○未經被告乙○○、丁○○同意，擅自指
          示公司會計林美華向原告辦理附表二編號二、三之借款簽約相關事宜等情
          ，原告對於附表二編號二及編號三所示之二筆借款，借據並非由被告乙○○、丁○○親自簽名，亦未經其等對保乙節亦不爭執，堪信被告乙○○、
          丁○○上開辯詞為真正。原告雖復主張：縱附表二編號二、三之借款未經
          被告乙○○、丁○○親自對保，然兩造既已簽訂約定書，則被告乙○○、
          丁○○自應就借款人即被告瑩德鑄造股份有限公司向原告所借之一切款項
          負連帶清償責任，因授信約定書並未約定範圍及時間，只要核對印鑑相符
          就予以貸款，且兩造僅於中長期貸款契約內約定連帶保證人之責任範圍為
          一千一百八十萬元，因此，連帶保證責任之金額範圍僅於中長期貸款契約
          該筆借款有所限制，而非就借款人向原告銀行之所有借款均受有限制云云
          。惟查核原告所提出之被告乙○○、丁○○於八十年五月二十日所簽訂之
          系爭約定書其上，並無記載被告乙○○、丁○○為被告瑩德鑄造股份有限
          公司之連帶保證人，願對被告瑩德鑄造股份有限公司向原告所有借款債務
          負連帶保證責任，是原告援引上開約定書，主張被告乙○○、丁○○應就
          借款人瑩德鑄造股份有限公司所有之借款負連帶保証責任，於法已屬無據
          。又查，認被告乙○○、丁○○固於八十年五月二十一日借款人瑩德鑄造
          股份有限公司所成立之中長期貸款契約（即附表二所示編號一之借款），
          在上開借款期間八十年五月二十一日起至九十年五月二十一日止，擔任被
          告瑩德鑄造股份有限公司之連帶保證人，自應就上開借款契約範圍內之債
          務負有連帶給付之責任，而不及於該契約以外且其後未經渠等親自對保之
          其他借款，準此可見，上開約定書僅係基於被告瑩德鑄造股份有限公司於
          八十年五月二十日成立前揭中長期貸款契約之保證債務所為之約定，尚難
          據上開約定書概括認被告乙○○、丁○○就被告瑩德鑄造股份有限公司除
          該筆借款外對爾後與原告所有之借貸債務，均與原告成立有連帶保證之意
          思合致。又觀諸上開約定書第十三條並約定「本約定書係補充各個授信契
          據之一般性共通約款」，約定書其上並未約定借款或保證借款之金額，足
          見約定書僅係補充其後兩造借款契約之一般共通約定，至兩造借貸契約或
          保證契約之成立，仍須經由個別契約之意思合致而成立，則細閱上開約定
          書，亦可見僅係一般條款之宣示，其上就被告所負債務內容之具體金額及
          存續期間等均未見記載，亦未約定連帶保證被告瑩德鑄造股份有限公司借
          款債務之具體金額、借款期間及清償方式等項，益徵上開約定書係附屬兩
          造所定契約之補充約定，是以尚難以系爭約定書之簽具，而認被告乙○○
          、丁○○就原告與被告瑩德鑄造股份有限公司所有之借貸債務均有成立連
          帶保證契約之意思合致至明。參酌首揭說明，附表二所示編號二、三之借
          款既未經被告乙○○、丁○○親自與原告對保並簽名於借據上之連帶保證
          人欄，即難認被告乙○○、丁○○與原告間就附表二所示編號二、三之借
          款成立連帶保證契約。
          綜上，原告請求被告乙○○、丁○○就附表一編號二及編號三之借款金額
          與其餘被告負連帶清償責任，與法未洽，應予駁回。
    （四）綜上所述，原告請求被告瑩德鑄造股份有限公司、丙○○應連帶給付如附
          表一編號二及編號三之借款本金計七百七十一萬七千二百五十五元及利息
          暨違約金，為有理由，應予准許；原告另請求被告乙○○、丁○○應與其
          餘被告就附表一編號二及編號三所示之借款本金計七百七十一萬七千二百
          五十五元及利息暨違約金負連帶給付責任，則無理由，應予駁回。
四、從而，原告依消費借貸及連帶保證契約請求被告連帶給付原告如附表一所示編號
    一及編號四所示之借款金額計四百八十萬八千零五十八元及利息暨違約金；及請
    求被告瑩德鑄造股份有限公司及被告丙○○應連帶給付原告如附表一所示編號二
    及編號三之借款金額計七百七十一萬七千二百五十五元及利息暨違約金為有理由
    ，應予准許，超過部分為無理由，應駁回之。
五、本件原告陳明願供擔保，請求宣告假執行，被告乙○○、丁○○亦陳明願供擔保
    ，請求宣告免為假執行，就原告勝訴部分，均無不合，爰分別酌定相當之擔保金
    額，予以准許；至於原告敗訴部分，其假執行之聲請既失所附麗，應予駁回。
六、結論：本件原告之訴為一部有理由、一部無理由，依民事訴訟法第三百八十五條
    第一項前段、第七十九條但書、第八十五條第二項、第三百九十條第二項、第三
    百九十二條，判決如主文。
中      華      民      國    九十      年     十一     月    二十七    日
                                  臺灣臺南地方法院民事第二庭
~B審判長法  官  蔡美美
~B      法  官  王國忠
~B      法  官  王慧娟
右為正本係照原本作成
如對本判決上訴，須於判決送達後廿日內向本院提出上訴狀
中      華      民      國    九十      年     十一     月    二十七    日
~B法院書記官    黃玉真
~F0
~T40
┌──────────────────────────────────────────────┐
│附表一                                                                                      │
├──┬───────┬───────┬──────┬────────────────────┤
│    │債  權  本  金│利息計算期間  │利率（週年利│違  約  金  計  算  期  間  及  利  率  │
│編號│  （新台幣）  │              │率）        ├──────────┬─────────┤
│    │              │              │            │  上開利率百分之十  │上開利率百分之二十│
├──┼───────┼───────┼──────┼──────────┼─────────┤
│    │壹佰陸拾柒萬伍│自九十年四月三│百分之九點七│自九十年五月三十一日│自九十年十二月一日│
│一  │仟肆佰陸拾元  │十日起至清償日│六          │起至九十年十一月三十│起至清償日止      │
│    │              │止            │            │日止                │                  │
├──┼───────┼───────┼──────┼──────────┼─────────┤
│    │肆佰玖拾陸萬肆│自九十年七月二│百分之九點七│自九十年八月二十四日│自九十一年二月二十│
│二  │仟佰零伍元  │十三日起至清償│四          │起至九十一年二月二十│四日起至清償日止  │
│    │              │日止          │            │三日止              │                  │
├──┼───────┼───────┼──────┼──────────┼─────────┤
│    │貳佰柒拾伍萬貳│自九十年七月十│百分之九點三│自九十年八月十三日起│自九十一年二月十三│
│三  │仟玖佰伍拾元  │二日起至清償日│四          │至九十一年二月十二日│日起至清償日止    │
│    │              │止            │            │止                  │                  │
├──┼───────┼───────┼──────┼──────────┼─────────┤
│    │佰壹拾萬貳│自九十年七月二│百分之九點一│自九十年八月二十四日│自九十一年二月二十│
│四  │仟伍佰玖拾捌元│十三日起至清償│九          │起至九十一年二月二十│四日起至清償日止  │
│    │              │日止          │            │三日止              │                  │
└──┴───────┴───────┴──────┴──────────┴─────────┘


司法院資訊處製作；財團法人民間司法改革基金會備份。
